ACORDAO-COMPLETO-2376487

ACÓRDÃO 12692/2019 ATA 43/2019 - SEGUNDA CÂMARA

VISTOS, relatos e discutidos estes autos de atos de admissão em prol de Caroline Garcez Folgearini, Diana Moor Bonotto, Mario Fernando Dedeco Cureau, Marlo do Nascimento, Sandra Aparecida Marchi e Thiago Santi Bressanque no quadro de pessoal do Instituto Federal de Educação, Ciência e Tecnologia Farroupilha;
ACORDAM os Ministros do Tribunal de Contas da União, reunidos na Sessão da 2ª Câmara, nos termos dos arts. 71, III e IX, da Constituição de 1988 e dos arts. 1º, V, e 39, I, e 45 da Lei nº 8.443, de 1992, diante das razões expostas pelo Relator, em:
9.1. considerar legais os atos de admissão em favor de Mário Fernando Dedeco Cureau (sob o nº 77209/2019) e Marlo do Nascimento (sob o nº 83153/2019) , concedendo-lhes o respectivo registro;
9.2. considerar prejudicadas, por perda de objeto, as apreciações da legalidade, para fins de registro, dos atos de admissão em prol de Caroline Garcez Folgearini (sob o nº 72814/2019) , Diana Moor Bonotto (sob o nº 72873/2019) e Thiago Santi Bressanque (sob o nº 73354/2019) ;
9.3. considerar ilegal o ato de admissão em prol de Sandra Aparecida Marchi (sob o nº 77621/2019) , negando-lhe o respectivo registro;
9.4. determinar que, no prazo de 15 (quinze) dias contados da ciência desta deliberação, o Instituto Federal de Educação, Ciência e Tecnologia Farroupilha adote as seguintes providências:
9.4.1. faça cessar os pagamentos decorrentes do ato ora considerado ilegal pelo item 9.3 deste Acórdão, sob pena de responsabilidade solidária da autoridade administrativa omissa, nos termos do art. 71, IX, da Constituição de 1988 e do art. 262, caput, do Regimento Interno do TCU;
9.4.2. dê ciência do inteiro teor desta deliberação aos interessados, alertando-os de que o efeito suspensivo proveniente da eventual interposição de recurso junto ao TCU não os eximirá da devolução dos valores indevidamente percebidos após a notificação, diante do não provimento do recurso, devendo encaminhar os comprovantes dessa notificação ao TCU no prazo de até 30 (trinta) dias; 
9.4.3. oriente a Sra. Sandra Aparecida Marchi sobre a eventual possibilidade de, no prazo de 30 (trinta) dias contados da ciência desta deliberação, optar pelo efetivo desligamento do cargo de professora junto à secretaria de educação no Município de Giruá - RS ou do cargo de professora junto à secretaria de educação no Município de Santo Ângelo - RS com vistas a obter o subsequente registro pela legalidade do seu ato de admissão do Instituto Federal de Educação, Ciência e Tecnologia Farroupilha, diante da indevida acumulação de mais de 2 (dois) cargos de professor em desconformidade com o art. 37, XVI, "a", da Constituição de 1988; e
9.4.4. encaminhe a este Tribunal, nos termos do art. 262, § 2º, do RITCU, o novo ato de admissão em prol de Sandra Aparecida Marchi, sem a ilegalidade indicada nesta deliberação, para que seja submetido à apreciação pelo TCU, na forma do art. 260, caput, do RITCU, desde que a interessada apresente a devida comprovação sobre o efetivo desligamento do cargo de professora junto à secretaria de educação no Município de Giruá - RS ou do cargo de professora junto à secretaria de educação no Município de Santo Ângelo - RS, além da comprovação sobre a efetiva compatibilidade de horários perante o aludido cargo no Instituto Federal de Educação, Ciência e Tecnologia Farroupilha, diante da indevida acumulação de mais de 2 (dois) cargos de professor em desconformidade com o art. 37, XVI, "a", da Constituição de 1988; e
9.5. determinar que a Sefip promova o arquivamento do presente processo, sem prejuízo de promover o monitoramento das determinações proferidas pelos itens 9.4 deste Acórdão, representando ao TCU, se necessário.

Trata-se de atos de admissão, submetidos, para fins de registro, à apreciação do Tribunal de Contas da União, de Caroline Garcez Folgearini, Diana Moor Bonotto, Mario Fernando Dedeco Cureau, Marlo do Nascimento, Sandra Aparecida Marchi e Thiago Santi Bressanque no quadro de pessoal do Instituto Federal de Educação, Ciência e Tecnologia Farroupilha.

Segunda Câmara

3. Interessados: Caroline Garcez Folgearini (CPF XXX.491.720-XX); Diana Moor Bonotto (CPF XXX.676.340-XX); Mário Fernando Dedeco Cureau (CPF XXX.794.610-XX); Marlo do Nascimento (CPF XXX.833.059-XX); Sandra Aparecida Marchi (CPF XXX.072.270-XX); Thiago Santi Bressan (CPF XXX.811.440-XX).

Augusto Nardes.

13.1. Ministros presentes: Ana Arraes (Presidente), Augusto Nardes, Aroldo Cedraz e Raimundo Carreiro.
13.2. Ministro que alegou impedimento na Sessão: Augusto Nardes.
13.3. Ministros-Substitutos presentes: Marcos Bemquerer Costa e André Luís de Carvalho (Relator).

ANDRÉ DE CARVALHO

Trata-se de atos de admissão em prol de Caroline Garcez Folgearini, Diana Moor Bonotto, Mário Fernando Dedeco Cureau, Marlo do Nascimento, Sandra Aparecida Marchi e Thiago Santi Bressanque no quadro de pessoal do Instituto Federal de Educação, Ciência e Tecnologia Farroupilha.
2.	Após a análise final do feito, a auditora federal lançou o seu parecer conclusivo à Peça 9, com a anuência do diretor da unidade técnica (Peça 10) , nos seguintes termos:
" (...)  EXAME TÉCNICO
Os procedimentos para exame, apreciação e registro de atos de pessoal encontram-se estabelecidos na Instrução Normativa TCU 78/2018 e na Resolução TCU 206/2007. Essas normas dispõem que os atos de pessoal disponibilizados por meio do e-Pessoal devem ser submetidos previamente a críticas automatizadas, com base em parâmetros predefinidos.
4.	As críticas das informações cadastradas na etapa de coleta do ato foram elaboradas e validadas levando-se em conta as peculiaridades de cada ato. Os itens verificados nessa etapa são inerentes a dados cadastrais, fundamentos legais, mapa de tempo, ficha financeira, assim como eventuais ocorrências de acumulação. Trata-se de verificações abrangentes, minuciosas e precisas e sem a necessidade de ação humana e, portanto, menos suscetível a falhas. As críticas aplicadas estão discriminadas no sistema, no Menu e-Pessoal, opção "Crítica", que podem ser acessadas mediante concessão de perfil específico a servidores do TCU responsáveis pela análise.
5.	Além das críticas automatizadas, há verificação humana adicional no caso de haver alertas do sistema ou informações não formatadas, como esclarecimentos do gestor ou do controle interno.  
6.	As críticas também consideram os registros do Sistema Integrado de Administração de Recursos Humanos (Siape) . O Siape disponibiliza informações atualizadas sobre as parcelas que integram os proventos, diferentemente, portanto, do e-Pessoal, que informa as parcelas no momento do registro do ato. 
7.	Essa confrontação com o Siape fornece uma visão atual e verdadeira da situação, o que permite descaracterizar irregularidades e inconsistências que, embora constantes do e-Pessoal, já foram corrigidas.
8.	As verificações detectadas nos atos encontram-se discriminadas na aba de pendências de cada ato no sistema e-Pessoal, bem como nos espelhos dos atos contemplados por esta instrução.
Exame das Constatações
9.	Ato: 72814/2019 - Interessado: CAROLINE GARCEZ FOLGEARINI - CPF: XXX.491.720-XX
9.1. Parecer do Controle Interno: considerar o ato Perda de objeto. Justificativa:  Ato com perda de objeto, nos termos do artigo 7º, inciso II, da Resolução TCU nº 206/2007, com redação dada pela Resolução TCU nº 237, de 20/10/2010, uma vez tratar-se de admissão cujos efeitos financeiros tenham se exaurido antes de seu processamento pela Corte, pelo desligamento do cargo a que se refere o respectivo ato.
9.2. Constatação e análise: 
9.2.1. Possível acumulação inválida com vínculo (RAIS) órgão 'BANRISUL SILVEIRA MARTINS (92.702.067/0343-33) ', cargo 'Gerente de agência ', data de vigência '01/05/2014'.
a.	Justificativa do Gestor de Pessoal: Não há. Verificação efetuada no âmbito do TCU.
b.	Análise do Controle Interno: Não há. Verificação efetuada no âmbito do TCU.
9.3. O detalhamento da inconsistência acima elencada encontra-se no anexo II dessa instrução. 
9.4. Encaminhamento do ato: 
9.4.1. Considerar ILEGAL e recusar registro do ato de Admissão de CAROLINE GARCEZ FOLGEARINI do quadro de pessoal do órgão/entidade Instituto Federal de Educação, Ciência e Tecnologia Farroupilha, com base nos arts. 71, inciso III, da Constituição Federal, 1º, inciso V, e 39, inciso II, da Lei 8.443/1992 e 260, § 1º, do Regimento Interno.
10. Ato: 72873/2019 - Interessado: DIANA MOOR BONOTTO - CPF: XXX.676.340-XX
10.1. Parecer do Controle Interno: considerar o ato Perda de objeto. Justificativa:  Ato com perda de objeto, nos termos do artigo 7º, inciso II, da Resolução TCU nº 206/2007, com redação dada pela Resolução TCU nº 237, de 20/10/2010, uma vez tratar-se de admissão cujos efeitos financeiros tenham se exaurido antes de seu processamento pela Corte, pelo desligamento do cargo a que se refere o respectivo ato.
10.2. Constatações e análises: 
10.2.1. Possível acumulação inválida com vínculo (RAIS) órgão 'SECRETARIA DA EDUCACAO (92.941.681/0001-00) ', cargo 'Professor de disciplinas pedagógicas no ensino médio ', data de vigência '17/03/2014'.
a.	Justificativa do Gestor de Pessoal: Não há. Verificação efetuada no âmbito do TCU.
b.	Análise do Controle Interno: Não há. Verificação efetuada no âmbito do TCU.
10.2.2. Possível acumulação inválida com vínculo (RAIS) órgão 'PREFEITURA MUNICIPAL DE ROSARIO DO SUL (88.138.292/0001-74) ', cargo 'Professor de nível médio no ensino fundamental ', data de vigência '09/04/2007'.
a.	Justificativa do Gestor de Pessoal: Não há. Verificação efetuada no âmbito do TCU.
b.	Análise do Controle Interno: Não há. Verificação efetuada no âmbito do TCU.
10.3. O detalhamento da inconsistência acima elencada encontra-se no anexo II dessa instrução. 
10.4. Encaminhamento do ato: 
10.4.1. Considerar ILEGAL e recusar registro do ato de Admissão de DIANA MOOR BONOTTO do quadro de pessoal do órgão/entidade Instituto Federal de Educação, Ciência e Tecnologia Farroupilha, com base nos arts. 71, inciso III, da Constituição Federal, 1º, inciso V, e 39, inciso II, da Lei 8.443/1992 e 260, § 1º, do Regimento Interno.
11. Ato: 73354/2019 - Interessado: THIAGO SANTI BRESSAN - CPF: XXX.811.440-XX
11.1. Parecer do Controle Interno: considerar o ato Perda de objeto. Justificativa:  Ato com perda de objeto, nos termos do artigo 7º, inciso II, da Resolução TCU nº 206/2007, com redação dada pela Resolução TCU nº 237, de 20/10/2010, uma vez tratar-se de admissão cujos efeitos financeiros tenham se exaurido antes de seu processamento pela Corte, pelo desligamento do cargo a que se refere o respectivo ato.
11.2. Constatação e análise: 
11.2.1. Possível acumulação inválida com ato de 'ADMISSÃO' número 'SISAC-10013334-01-2012-000021-2', órgão 'Instituto Federal de Educação, Ciência e Tecnologia Farroupilha (3001333) ', cargo 'PROFESSOR DO ENSINO BÁSICO, TÉCNICO E TECNOLÓGICO' na situação 'Aguardando autuação'.
a.	Justificativa do Gestor de Pessoal: Não há. Verificação efetuada no âmbito do TCU.
b.	Análise do Controle Interno: Não há. Verificação efetuada no âmbito do TCU.
11.3. O detalhamento da inconsistência acima elencada encontra-se no anexo II dessa instrução. 
11.4. Encaminhamento do ato: 
11.4.1. Considerar ILEGAL e recusar registro do ato de Admissão de THIAGO SANTI BRESSAN do quadro de pessoal do órgão/entidade Instituto Federal de Educação, Ciência e Tecnologia Farroupilha, com base nos arts. 71, inciso III, da Constituição Federal, 1º, inciso V, e 39, inciso II, da Lei 8.443/1992 e 260, § 1º, do Regimento Interno.
12. Ato: 77209/2019 - Interessado: MARIO FERNANDO DEDECO CUREAU - CPF: XXX.794.610-XX
12.1. Parecer do Controle Interno: considerar o ato Análise dispensada de acordo com o art. 14 da IN TCU 78-2018. Justificativa:  Análise dispensada de acordo com o art. 14 da IN TCU 78-2018
12.2. Por intermédio de análises realizadas por esta Unidade Técnica no presente ato, não se constatou irregularidade que obste a chancela pela legalidade.
12.3. Encaminhamento do ato: 
12.3.1. Considerar LEGAL e conceder registro do ato de MARIO FERNANDO DEDECO CUREAU. 
13. Ato: 77621/2019 - Interessado: SANDRA APARECIDA MARCHI - CPF: XXX.072.270-XX
13.1. Parecer do Controle Interno: considerar o ato Legal.
13.2. Constatações e análises: 
13.2.1. Possível acumulação inválida com vínculo (RAIS) órgão 'SECRETARIA DA EDUCACAO (92.941.681/0001-00) ', cargo 'Professor de disciplinas pedagógicas no ensino médio ', data de vigência '13/05/2002'.
a.	Justificativa do Gestor de Pessoal: Não há. Verificação efetuada no âmbito do TCU.
b.	Análise do Controle Interno: Não há. Verificação efetuada no âmbito do TCU.
13.2.2. Possível acumulação inválida com vínculo (RAIS) órgão 'PREFEITURA MUNICIPAL DE GIRUA (87.613.048/0001-53) ', cargo 'Professor de nível superior na educação infantil (quatro a seis anos) ', data de vigência '18/04/2001'.
a.	Justificativa do Gestor de Pessoal: Não há. Verificação efetuada no âmbito do TCU.
b.	Análise do Controle Interno: Não há. Verificação efetuada no âmbito do TCU.
13.2.3. Possível acumulação inválida com vínculo (RAIS) órgão 'PREF MUNIC SANTO ANGELO (87.613.071/0001-48) ', cargo 'Professor de história do ensino fundamental ', data de vigência '02/05/2017'.
a.	Justificativa do Gestor de Pessoal: Não há. Verificação efetuada no âmbito do TCU.
b.	Análise do Controle Interno: Não há. Verificação efetuada no âmbito do TCU.
13.3. O detalhamento da inconsistência acima elencada encontra-se no anexo II dessa instrução. 
13.4. Encaminhamento do ato: 
13.4.1. Considerar ILEGAL e recusar registro do ato de Admissão de SANDRA APARECIDA MARCHI do quadro de pessoal do órgão/entidade Instituto Federal de Educação, Ciência e Tecnologia Farroupilha, com base nos arts. 71, inciso III, da Constituição Federal, 1º, inciso V, e 39, inciso II, da Lei 8.443/1992 e 260, § 1º, do Regimento Interno.
14. Ato: 83153/2019 - Interessado: MARLO DO NASCIMENTO - CPF: XXX.833.059-XX
14.1. Parecer do Controle Interno: considerar o ato Análise dispensada de acordo com o art. 14 da IN TCU 78-2018. Justificativa:  Análise dispensada de acordo com o art. 14 da IN TCU 78-2018
14.2. Por intermédio de análises realizadas por esta Unidade Técnica no presente ato, não se constatou irregularidade que obste a chancela pela legalidade.
14.3. Encaminhamento do ato: 
14.3.1. Considerar LEGAL e conceder registro do ato de MARLO DO NASCIMENTO. 
CONCLUSÃO
15. A abrangência e a profundidade das verificações levadas a efeito fundamentam convicção de que os atos 83153/2019 e 77209/2019 podem ser apreciados pela legalidade, em razão de não terem sido encontradas irregularidades nos atos, de acordo com o item Exame das Constatações desta instrução.
16. A abrangência e a profundidade das verificações levadas a efeito fundamentam convicção de que os atos 77621/2019, 72814/2019, 72873/2019 e 73354/2019 podem ser apreciados pela ilegalidade, em razão das irregularidades apontadas no item Exame das Constatações desta instrução, que representam afronta à legislação e à jurisprudência de referência.
17. Os aludidos atos deram entrada neste Tribunal há menos de cinco anos, não sendo aplicável, portanto, o procedimento de contraditório e ampla defesa determinado pelo Acórdão 587/2011-TCU-Plenário.
PROPOSTA DE ENCAMINHAMENTO
18. Ante o exposto, com fundamento no art. 71, inciso III, da Constituição Federal, no art. 1º, inciso V, e art. 39, incisos I e II, da Lei 8.443/1992, no art. 260 do Regimento Interno do Tribunal de Contas da União, propõe-se: 
18.1. Considerar ILEGAIS e recusar registro dos atos de Admissão de SANDRA APARECIDA MARCHI, CAROLINE GARCEZ FOLGEARINI, DIANA MOOR BONOTTO e THIAGO SANTI BRESSAN do quadro de pessoal do órgão/entidade Instituto Federal de Educação, Ciência e Tecnologia Farroupilha, com base nos arts. 71, inciso III, da Constituição Federal, 1º, inciso V, e 39, inciso II, da Lei 8.443/1992 e 260, § 1º, do Regimento Interno.
18.2. Considerar LEGAIS e conceder o registro dos atos de MARLO DO NASCIMENTO e MARIO FERNANDO DEDECO CUREAU".
3.	Enfim, por intermédio do Exmo. Sr. Procurador Marinus Eduardo de Vries Marsico, o Ministério Público junto ao Tribunal (MPTCU) anuiu, em cota singela (Peça 11) , à referida proposta da Sefip.
	
É o Relatório.

não há.

Procurador Marinus Eduardo De Vries Marsico.

PESSOAL. PERDA DE OBJETO DE TRÊS ATOS. ILEGALIDADE DE OUTRO. INDEVIDA ACUMULAÇÃO DE CARGOS. NEGATIVA DE REGISTRO. LEGALIDADE DOS DEMAIS ATOS. REGISTRO.

ATOS DE ADMISSÃO (ADS)

Secretaria de Fiscalização de Pessoal (Sefip).

Trata-se de atos de admissão no quadro de pessoal do Instituto Federal de Educação, Ciência e Tecnologia Farroupilha sob as seguintes condições:
	Peça
	Servidor
	Cargo
	Vigência
	Enviado ao TCU

	2
	Caroline Garcez Folgearini
	Professora substituta do magistério em nível básico, fundamental ou médio
	6/10/2005
	12/8/2019

	3
	Diana Moor Bonotto
	Professora substituta do magistério em nível básico, fundamental ou médio
	22/2/2005
	12/8/2019

	4
	Thiago Santi Bressanque
	Professor substituto do magistério em nível básico, fundamental ou médio
	22/2/2005
	12/8/2019

	5
	Mário Fernando Dedeco Cureau
	Técnico administrativo em educação - Assistente em administração
	7/6/2019
	3/8/2019

	6
	Sandra Aparecida Marchi
	Professora substituta do magistério em nível básico, fundamental ou médio
	24/5/2019
	12/8/2019

	7
	Marlo do Nascimento
	Professor substituto do magistério em nível básico, fundamental ou médio
	10/7/2019
	15/7/2019

2.	Após a análise final do feito, com as críticas automatizadas, a Sefip pugnou pela legalidade dos atos em favor de Mário Fernando Dedeco Cureau e Marlo do Nascimento, sem prejuízo de considerar ilegais os atos de admissão em prol de Caroline Garcez Folgearini, Diana Moor Bonotto, Sandra Aparecida Marchi e Thiago Santi Bressanque em face dos indícios de indevidas acumulações de cargos e empregos públicos identificados a partir da Relação Anual de Informações Sociais - Rais, tendo o MPTCU anuído a essa proposta.
3.	Incorporo o parecer da unidade técnica a estas razões de decidir, sem prejuízo de considerar prejudicada, por perda de objeto, as apreciações da legalidade, para fins de registro, dos atos de admissão em prol de Caroline Garcez Folgearini, Diana Moor Bonotto e Thiago Santi Bressanque em função do subsequente desligamento desses servidores do quadro do IFFAR, tendo os efeitos financeiros se exaurido antes do processamento pelo TCU.
4.	O ato de admissão em prol de Sandra Aparecida Marchi deve ser considerado ilegal, com a subsequente negativa ao registro, ante o acúmulo indevido de mais de 2 (dois) cargos de professor por parte da interessada, em desconformidade com o art. 37, XVI, "a", da Constituição de 1988, pois ela já exerceria o cargo de professora junto às secretarias de educação nos Municípios de Giruá - RS e de Santo Ângelo - RS, sem prejuízo da eventual opção pela interessada para a subsequente regularização dessa indevida acumulação de cargos.
5.	Diante, enfim, da entrada dos aludidos atos de admissão no TCU há menos de 5 anos, não seria necessária a prévia oitiva dos interessados, estando esse entendimento em plena consonância com a jurisprudência do STF (v.g.: MS-25.116 e MS-25.403) e com a exceção prevista na Súmula Vinculante nº 3 do STF, além de estar em sintonia com a jurisprudência do TCU (v.g.: Acórdão 587/2011-TCU-Plenário, entre outros) .
6.	O TCU deve considerar legais, portanto, os atos de admissão em prol de Mário Fernando Dedeco Cureau e Marlo do Nascimento, concedendo-lhes os respectivos registros, e considerar ilegal o ato de admissão em favor de Sandra Aparecida Marchi, negando-lhe o respectivo registro, sem prejuízo de considerar prejudicadas, por perda de objeto, as apreciações da legalidade dos atos de admissão em prol de Caroline Garcez Folgearini, Diana Moor Bonotto e Thiago Santi Bressanque, por perda de objeto.
Ante o exposto, pugno pela prolação do Acórdão ora submetido a este Colegiado.
TCU, Sala das Sessões, em 26 de novembro de 2019
Ministro-Substituto ANDRÉ LUÍS DE CARVALHO 
Relator